【裁判字號】    94,訴,1256
【裁判日期】    950310
【裁判案由】    營利事業所得稅
【裁判全文】
臺北高等行政法院判決
                                     94年度訴字第01256號
                              .
原      告  富重建設股份有限公司
代  表  人  甲○○（清算人）
訴訟代理人  許秀川(會計師)
被      告  財政部臺灣省北區國稅局
代  表  人  許虞哲（局長）
訴訟代理人  丙○○
            乙○○
上列當事人間因營利事業所得稅事件，原告不服財政部中華民國
94年3 月3 日台財訴字第09300424470 號訴願決定（案號：第
00000000號），提起行政訴訟。本院判決如下：
    主  文
原告之訴駁回。
訴訟費用由原告負擔。
    事  實
一、事實概要：原告於民國（下同）85年2 月間解散，並向臺灣
    板橋地方法院（下稱板橋地院）聲報清算完結，案經該院民
    事庭以85年11月4日板院瑞民司字第120號函准予備查，嗣被
    告所屬三重稽徵所於89年間發單補徵原告84年度營利事業所
    得稅，並限制負責人甲○○出境。因原告之負責人甲○○有
    經常出境之必要，於90年7月23日繳清稅款8,145,911元（含
    本稅、滯納金及滯納利息，下同），旋於90年8月9日主張被
    告發單補徵84年度稅款在清算完結後及原核定稅額經更正後
    ，其繳款書之繳納日期未予展延為由，申請退還溢繳稅款、
    滯納金及滯納利息，經被告所屬三重稽徵所於93年3月15日
    以北區國稅三重一字第0930003291號函復否准，原告不服，
    提起訴願，遭決定駁回，原告猶未甘服，遂向本院提起行政
    訴訟。
二、兩造聲明：
    (一)原告聲明：
      1.訴願決定及原處分均撤銷。
      2.被告應退還原告稅款8,145,911元。
      3.訴訟費用由被告負擔。
    (二)被告聲明：
      1.駁回原告之訴。
      2.訴訟費用由原告負擔。
三、兩造之爭點：
  原告主張被告發單補徵營利事業所得稅，係於原告清算完結，
  法人人格消滅之後所為，應屬無效；又稅額錯誤，經原告申請
  更正，卻未將繳納期限配合展延，致須繳納滯納金及利息，顯
  有違誤，是否可採？
  (一)原告主張：
    1.依稅捐稽徵法第28條規定：「納稅義務人因適用法令錯誤
      或計算錯誤溢繳之稅款，得自繳納之日起5 年內提出具體
      證明，申請退還；逾期未申請者，不得再行申請。」。
    2.依經濟部72年11月19日商46423號函釋規定：公司清算程
      序完結，法人人格亦歸於消滅。本件原告清算完結業經板
      橋地院85年11月4日板院瑞民司字第120號函，准予備查。
      被告於89年間發單補徵84年期營利事業所得稅既在85 年
      11月間清算完結以後，所發稅單應屬無效。
    3.被告稱：「…法院准予備案之處分，並無實質上之確定力
      ，是否發生清算完結之效果，應視是否完成『合法清算』
      而定」等語。惟原告既已取得法院准予備查之文件，被告
      如認為有不合法情事，應負舉證責任。
    4.原告84年度營利事業所得稅結算申報已於85年5 月31日法
      定申報期限以前繳清當年度所得稅款，並依法申報完竣，
      被告如認為有應補徵所得稅情事，自應於85年11月4 日原
      告清算完結法院准予備查之日以前發單補稅。惟被告竟遲
      至89年底才發單補稅，當時原告已經清算完結，法人人格
      已歸消滅，自無繳納之義務。原告在清算完結前並無欠稅
      情形。
    5.滯納金及利息部分：
      (1) 上開84年度營利事業所得稅原核定稅額8,582,059元，
         繳納期間為90年1 月2 日至1 月11日，因稅額錯誤經
         原告申請更正，案經被告90年7 月10日以北區國稅三
         重徵第90005323號函准予更正為6,927,533 元。惟繳
         款書所列繳納期間並未配合更正，仍為90年1 月2 日
         至1 月11日。原告收到繳款書時已逾繳納期限，因而
         被加徵滯納金及滯納利息，有違反稅捐徵法第18條第
         4 項「繳納稅捐之文書，稅捐稽徵機關，應於該文書
         所載開始繳納稅捐日期前送達。」之規定。
      (2) 又參照財政部78年5 月1 日台財稅第781143812 號函
         釋規定：「稽徵機關發單課徵之稅捐，納稅義務人未
         依限繳納，亦未依法提起行政救濟而告確定後，嗣經
         稽徵機關依職權更正其應納稅額時，應重新發單另訂
         限繳日期。」上開函釋，應係針對稅單更正時，原核
         發之稅單已註銷，該處分已消滅，故應於更正後重新
         發單另訂限繳日期，並應於核課期間內依法送達，所
         為之解釋。
    6.被告以限制負責人出境為手段，因原告之負責人有經常出
      境之必要，乃被迫繳清稅款以利出境，惟發單補稅顯已違
      反前開各項法令規定，被告顯有公法上不當得利之情形，
      自應依法退還。
  (二)被告主張：
    1.原告於85年2月間解散並向板橋地院聲報清算完結，經該
      院民事庭以85年11月4日板院瑞民司字第120號函准予備查
      ，嗣被告所屬三重稽徵所於89年間發單補徵原告84年度營
      利事業所得稅，核定稅額為8,582,059元，繳納期限為90
      年1月2日至1月11日，繳款書於89年12月8日由原告之受僱
      人（即其職員）李雅苓簽收，核屬合法送達。原告未於前
      揭繳納期限內申請查對更正，遲至90年6月14日始申請更
      正，經被告所屬三重稽徵所於90年7月10日以北區國稅三
      重徵第90005323號函復原告更正稅額為6, 927,533 元，
      並檢附繳款書同時送達，繳納期間仍維持為90年1月2日至
      90年1月11日。原告於90年7月23日繳清稅款8,145,911 元
      （含本稅、滯納金及滯納利息），旋於90年8 月9日主張
      原核定稅額業經更正，繳款書之繳納日期應予展延為由，
      申請退還溢繳之稅款、滯納金及滯納利息，案經被告所屬
      三重稽徵所於93年3 月15日以北區國稅三重一字第093000
      3291號函復以原核定無誤，否准所請，按前臺灣省稅務局
      66年1 月31日稅法字第00532 號函釋：「納稅義務人如發
      現繳納通知文書有記載、計算錯誤或重複時，於規定繳納
      期間內得要求稅捐稽徵機關，查對更正。其經稅捐稽徵機
      關查對更正後之繳納通知文書，得予改訂繳納期限。」，
      原告未於繳款書規定之繳納期間內申請查對更正，雖經更
      正稅額，亦無前揭函釋規定應改訂繳納期限之適用，被告
      所屬三重稽徵所於更正稅額後，未予展延繳納期限，並無
      違誤。
    2.查清算人（即原告代表人），未於分配賸餘財產前繳清積
      欠之稅款，亦未向法院聲請破產宣告，依規定不生清算完
      結之效果，其法人人格仍未消滅，被告所屬三重稽徵所於
      89年發單補徵84年度營利事業所得稅自屬有效，原告所繳
      納稅款不予退還之處分並無違誤。
    理  由
一、按「清算人之職務如左：一、了結現務。二、收取債權、清
    償債務。三、分派盈餘或虧損。四、分派賸餘財產。」「公
    司財產不足清償其債務時，清算人應即聲請宣告破產。」「
    清算人非清償公司債務後，不得將公司財產分派於各股東。
    」為公司法第84條第1 項、第89條第1 項及第90條第1 項所
    明定。次按「法人、合夥或非法人團體解散清算時，清算人
    於分配賸餘財產前，應依法按稅捐受清償之順序，繳清稅捐
    。清算人違反前項規定者，應就未清繳之稅捐，負繳納義務
    。」為稅捐稽徵法第13條所規定。又「清算人在向法院聲報
    備查前，…，負有申報清算所得之義務，若有清算所得而未
    依法辦理申報及繳稅，逕向法院聲報清算完結備查，清算人
    即有公司法第92條但書及第331 條第3 項但書規定之不法行
    為，依據前司法行政部68函民字第5991號函規定，清算人之
    責任並未解除，自亦不生清算完結之效果，公司法人人格仍
    視為存續。」、「公司於清算完結，將表冊提請股東會承認
    後，依公司法第93條第1 項、第331 條第4 項之規定，尚須
    向法院聲報備查，惟向法院聲報，僅為備案之性質，法院所
    為准予備案之處分，並無實質上之確定力，是否發生清算完
    結之效果，應視是否完成『合法清算』而定，若尚未完成合
    法清算，縱經法院為准予清算完結之備查，仍不生清算完結
    之效果。」，分別為財政部80年3 月27日台財稅第79038397
    4 號函及司法院秘書長84年3 月2 日秘台廳民3 字第04686
    號函所明釋。
二、本件原告於85年2 月間解散，並向板橋地院聲報清算完結，
    案經該院民事庭以85年11月4 日板院瑞民司字第120 號函准
    予備查，嗣被告所屬三重稽徵所於89年間發單補徵原告84年
    度營利事業所得稅，並限制負責人甲○○出境。因原告之負
    責人甲○○有經常出境之必要，於90年7 月23日繳清稅款8,
    145,911 元（含本稅、滯納金及滯納利息），旋於90年8 月
    9 日主張被告發單補徵84年度稅款在清算完結後及原核定稅
    額經更正後，其繳款書之繳納日期未予展延為由，申請退還
    溢繳稅款、滯納金及滯納利息，經被告所屬三重稽徵所函復
    否准，原告不服，提起訴願，遭決定駁回，復起訴主張被告
    發單補徵營利事業所得稅，係於原告清算完結，法人人格消
    滅之後所為，應屬無效；又稅額錯誤，經原告申請更正，卻
    未將繳納期限配合展延，致須繳納滯納金及利息，顯有違誤
    ，詳如其起訴狀事實欄所載理由等語。
三、查被告所屬三重稽徵所於89年12月間發單補徵原告84年度營
    利事業所得稅8,582,059元，繳納期限為90年1月2日至1月11
    日，此有稅額繳款書回執聯附原處分卷可稽，繳款書上載明
    送達日期為89年12月8日，復為原告之訴訟代理人所不爭執
    ，自堪為真實，惟原告未於繳納期限內要求查對更正，遲至
    90年6月14日始申請更正，經被告所屬三重稽徵所以90年7月
    10日北區國稅三重徵第90005323號函復准予更正稅額為6,92
    7,533元，並檢附更正後繳款書同時送達，繳款期間仍維持
    為90年1月2日至1月11日，原告於90年7月23日繳清稅款8,14
    5,911元（含本稅、滯納金及滯納利息），嗣原告於90年8月
    9日主張被告發單補徵其84年度營利事業所得稅，係在其清
    算完結，經板橋地院准予備查，法人人格消滅之後所為，顯
    不合法，且被告准予更正稅額，繳納期限未配合展延，亦有
    違誤，依稅捐稽徵法第28條規定，申請退還所繳稅款8,145,
    911 元（含本稅、滯納金及滯納利息）云云。惟按法人至清
    算終結止，在清算之必要範圍內，視為存續，為民法第40條
    第2 項所明定，公司為法人組織，其人格之存續，自應於合
    法清算終結始行消滅，本件原告之清算人明知原告84年度之
    營利事業所得稅結算，未合法依規定辦理申報，致尚有應行
    繳納之稅款，卻怠於通知稽徵機關申報債權，其清算人未依
    規定執行職務，清算程序難謂合法完成，不生清算完結之效
    果，原告之法人人格仍視為存續，雖原告有向板橋地院聲報
    清算完結，惟法院所為准予備查之處分，並無實質確定力，
    被告自可不待法院撤銷准予備查之裁定，即對原告補徵84年
    度營利事業所得稅。又本件稅款繳款書之繳納期限為90年1
    月2 日至1 月11日，原告逾繳納期限，遲至90年6 月14日始
    申請更正，被告更正稅額為6,927,533 元，繳納期限仍維持
    為90年1 月2 日至1 月11日，核與前台灣省稅務局66年1 月
    31日稅法第00532 號函釋係指於繳納期間內申請更正之情形
    有別，自無該函釋之適用。此外原告就其於90年7 月23日繳
    清稅款8,145,911 元（含本稅、滯納金及滯納利息）後，並
    未具體指明有何其他適用法令錯誤或計算錯誤情事，則被告
    否准其申請退還，揆諸首揭規定及說明，自無不合。
四、綜上說明，本件被告否准原告申請退還系爭稅款8,145,911
    元（含本稅、滯納金及滯納利息），核無違誤，訴願決定，
    予以維持，亦無不合，原告訴請撤銷及命被告退還其稅款
    8,145,911元，均難認為有理由，應予駁回。
五、據上論結，本件原告之訴為無理由，依行政訴訟法第98條第
    3項前段，判決如主文。
中    華    民    國    95    年     3    月   10    日
                  第 一 庭 審 判 長  法  官  王立杰
                                     法  官  黃清光
                                     法  官  黃本仁
上為正本係照原本作成。
如不服本判決，應於送達後20日內，向本院提出上訴狀並表明上
訴理由，如於本判決宣示後送達前提起上訴者，應於判決送達後
20日內補提上訴理由書（須按他造人數附繕本）。
中    華    民    國    95    年     3    月   13    日
                                     書記官  徐子嵐


司法院資訊處製作；財團法人民間司法改革基金會備份。
